臺北高等行政法院裁定
　　　　　　　　　　　　　　　92年度訴字第05398號
原　　　告　企龍股份有限公司
代　表　人　甲○○
訴訟代理人　徐啟衡
被　　　告　行政院
代　表　人　乙○○（院長）
上列當事人間因公平交易法事件，原告不服被告中華民國92年
10月8日院台訴字第0920090308號訴願決定，提起行政訴訟，本
院裁定如下：
    主  文
原告之訴駁回。
訴訟費用由原告負擔。
    理  由
一、按行政訴訟法第4條規定：「人民因中央或地方機關之違法
    行政處分，認為損害其權利或法律上之利益，經依訴願法提
    起訴願而不服其決定，或提起訴願逾3個月不為決定，或延
    長訴願決定期間逾2個月不為決定者，得向高等行政法院提
    起撤銷訴訟。逾越權限或濫用權力之行政處分，以違法論。
    訴願人以外之利害關係人，認為第1項訴願決定，損害其權
    利或法律上之利益者，得向高等行政法院提起撤銷訴訟。」
    又按「因不服中央或地方機關之行政處分而循訴願或行政訴
    訟謀求救濟之人，固包括利害關係人，而非專以受處分人為
    限，惟所謂利害關係乃指法律上之利害關係而言，不包括事
    實上之利害關係在內，本院著有75年判字第362號判例，而
    所謂法律上之利害關係係指具體法規所保護之權利或利益而
    言。」最高行政法院89年度裁字第107號裁定著有明文。是
    得依行政訴訟法第4條第3項規定之利害關係人地位就訴願決
    定提起撤銷訴訟者，應視該訴願決定所撤銷之行政處分是否
    係有第三人效力而定。而所謂第三人效力之處分，必然是對
    被處分人為授益而對第三人造成負擔，且該三人依規範保護
    理論得從相關法條解釋出有公法上之權利，即在其個人法益
    受侵害方式及被保護主體範圍都可明確釐清之情形下，始肯
    認其在處分效力下而有訴訟法上之地位；反之，如依解釋該
    法律保護者純為公益，僅事實上對某些人有所裨益，則只是
    反射利益，尚不能認該第三人為該處分效力所及而獨立取得
    訴權。於茲應強調者，所謂個人法益受侵害，應限於受國家
    行為之侵害，始可能導出公法上之權利，而非單純私法上之
    請求權，是實務上承認有第三人效力之處分，如鄰人訴訟及
    競爭者訴訟均係以具形成性質之處分為對象，蓋僅於此時國
    家對某人民之有利處分會同時形成對另一人民之不利負擔。
    再第三人如非屬行政訴訟法第4條第3項所稱之利害關係人，
    逕提起訴訟請求撤銷訴願決定，屬起訴不備要件，依同法第
    107條第1項第10款之規定，行政法院應以裁定駁回之，合先
    敘明。
二、原告起訴意旨略以：原告為經營股市資訊軟體服務業，自民
    國（下同）84年起即與財團法人中華民國證券櫃檯買賣中心
    簽訂「財團法人中華民國證券櫃檯買賣中心供給使用交易資
    訊契約」，約定由供給原告交易資訊，原告則有繳付資訊使
    用費之義務。詎財團法人中華民國證券櫃檯買賣中心利用其
    係「上櫃證券交易資訊供給市場」唯一賣方之獨占地位，就
    交易資訊使用費收取方式為不當之決定，於訂約期間內，除
    以資訊廠商之規模訂立級距式固定資訊使用費之收費外，又
    不斷巧立名目收取諸多種變動費用及盤後資訊使用費，原告
    不堪權益受損，迭向行政院公平交易委員會檢舉財團法人中
    華民國證券櫃檯買賣中心，案經行政院公平交易委員會調查
    結果以財團法人中華民國證券櫃檯買賣中心依恃獨占事業市
    場力量，對資訊廠商隱匿成本資訊而與之協商，並在未取得
    資訊廠商之共識下，不當增加資訊廠商成本負擔，且在其成
    本未因資訊廠商自行努力、增闢之傳輸方式而增加之情況下
    ，不當另立名目按前開資訊傳輸方式向資訊廠商加收變動費
    用，核屬榨取下游資訊廠商努力成果，以攫取超額利潤，並
    影響資訊廠商間追求效能競爭之行為，合致獨占事業濫用市
    場地位，對商品價格或服務報酬，為不當決定、維持或變更
    之構成要件，違反公平交易法第10條第2款規定，乃依同法
    第41條前段規定，以91 年8月27日公處字第091132號處分書
    ，命財團法人中華民國證券櫃檯買賣中心自送達該處分書之
    次日起3個月內，應立即停止前項不當決定、維持或變更具
    商品價格或服務報酬之行為，並採取以下必要之更正措施：
    (一)決定、維持或變更資訊使用費收取標準前，須充分揭露依
    照會計原則且經會計師簽證之相關部門別成本收益細目資料
    予證券主管機關及資訊廠商參考。(二)決定、維持或變更資訊
    使用費收取標準前，應與資訊廠商充分協商。(三)取消現行固
    定費用與變動費用分列計收資訊使用費之方式，改採固定定
    額收費方式，財團法人中華民國證券櫃檯買賣中心不服，提
    起訴願，詎遭被告訴願決定撤銷原處分，於法有違，為此依
    行政訴訟法第4條第3項之規定，訴請撤銷訴願決定云云。
三、按公平交易法第26條規定：「公平交易委員會對於違反本法
    規定，危害公共利益之情事，得依檢舉或職權調查處理。」
    核其並非主管機關應依檢舉、以檢舉人與被檢舉人為處分對
    象、作成有個案規制效力之行政處分以及作成如何內容之行
    政處分之規定，是公平交易法並未賦與檢舉人公法上之請求
    權甚明。再自本件原告即檢舉人受損害之因果關係以觀，檢
    舉人其權利或財產利益縱有損害，其損害亦僅係來自被檢舉
    人之行為，而與主管機關是否作成原處分或被告是否撤銷原
    處分無因果關係，況系爭訴願決定所撤銷者係以行政罰為內
    容之原處分，非在對被處分人為授益而對原告造成負擔。從
    而，依前揭之說明，原告因非屬行政訴訟法第4條第3項所稱
    之利害關係人，不具起訴合法要件，爰依法駁回其起訴。
四、依行政訴訟法第107條第1項第10款、第104條、民事訴訟法
    第95條、第78條，裁定如主文。
中    華    民    國    93    年    12    月    15    日
                  第四庭審判長法  官　王立杰
                              法  官　黃本仁
                              法  官　王碧芳
右為正本係照原本做成。
如不服本裁定，應於送達後10日內，向本院提出抗告狀（須按他
造人數附繕本）。
中　　華　　民　　國　　93　　年　  12　　月　 15  　 日
                              書記官 鄭 聚 恩
